最　高　行　政　法　院　裁　定
　　　　　　　　　　　　　　　　　　 96年度裁字第01979號
抗　告　人　甲○○
上列抗告人與相對人臺北縣政府、桃園縣政府間因聲請停止執行
事件，對於中華民國96年6月20日臺北高等行政法院96年度停字
第92號裁定提起抗告，本院裁定如下︰
　　主  文
抗告駁回。
抗告訴訟費用由抗告人負擔。
　　理  由
一、按抗告法院認抗告為不合法或無理由者，應為駁回抗告之裁
    定。
二、本件抗告人於原審聲請意旨略謂：查相對人臺北縣政府、桃
    園縣政府於民國（下同）96年3月16日張貼96年3月15日北府
    工新字第0960170152號函（下稱原處分甲）、96年3月16日
    府工土字第0960081696號函（下稱原處分乙），依大眾捷運
    法第21條規定命行政院衛生署樂生療養院（下稱樂生療養院
    ）於96年4月16日前自行拆除該院位於「臺北都會區大眾捷
    運系統新莊線新莊機廠工程」用地拆除區範圍內之建物，並
    對現址所屬相關院民妥為疏處，逾期未拆除，將依法強制拆
    除。此對人民權利損害劇烈，且無法回復，自應有對行政機
    關限制更嚴格之法律拘束力，方符合民主國、法治國之國體
    與相關對居住權等人民基本權利保障之意旨。又樂生療養院
    現址業經主管機關行政院文化建設委員會審查認定，並於94
    年間公告為暫定古蹟，相對人臺北縣政府之文化局亦召開古
    蹟審查會議認定其為「國家重大文化資產」，是樂生療養院
    符合文化資產保存法所稱「具古蹟價值之建造物」無疑，工
    程開發單位臺北市捷運局依法應主動依職權報請文化資產保
    存機關處理，並在該主管機關處理完竣前，依法停止工程或
    開發行為之進行。至抗告人雖為一般國民，惟依環境基本法
    第2條、第28條、第3條等規定可知，文化、人文史蹟等環境
    資源既然為全體國民世代所有，任一國民均為系爭原處分甲
    、乙之利害關係人，自有依訴願法提起訴願之當事人資格，
    而抗告人亦已依規定提起訴願在案。另相對人臺北縣政府、
    桃園縣政府，同為文化資產保存及建築主管機關，應依各該
    法令及行政程序法為行政行為，且系爭工程開發單位臺北市
    捷運局已對外表示將靜待行政院指示後方進行後續工程，顯
    然已無委託相對人依照大眾捷運法進行強制拆除之意思，相
    對人於接受委託時，依法亦負有審查委託機關之委託事項有
    無違反法令之職責與職權，在明知已有違反文化資產保存法
    之虞時，對於該項委託自有拒絕之權力與義務。故相對人未
    為前項之合法性審查與依法拒絕接受委託執行強制拆除之行
    為，即有違反大眾捷運法、文化資產保存法、行政程序法及
    環境基本法之處，原處分甲、乙自應撤銷方屬適法。又樂生
    療養院建物乃環境基本法及文化資產保存法及相關國際公約
    所稱之文化資產與環境資源，原處分甲、乙若不停止執行，
    將對抗告人及國家發生難於回復之損害，且依原處分甲、乙
    所示，相對人臺北縣政府、桃園縣政府於96年4月16日起即
    有強制拆除之可能，顯係有急迫情事者。本件停止執行之聲
    請符合公共利益，且依96年4月11日行政院長召集相關專家
    學者會商後，認為對捷運工程影響甚微，並指示相關主管機
    關預前作業，以求不延宕捷運工程之進行，是對於公共利益
    無重大影響之情形存在等語。
三、原裁定駁回抗告人在原審之聲請，其理由略以：查本件抗告
    人僅係一般人民，並非原處分甲、乙之受處分人，亦非樂生
    療養院之院民等情，為兩造所不爭執，且有原處分甲、乙、
    暫時停止執行聲請書、補提書證及補充理由狀等附原審卷可
    稽，洵堪認定。復參諸文化資產保存法第1條揭示之立法目
    的可知，文化資產保存法之制定旨在保存及活用文化資產，
    維護公益，非在保障國民個人權益，一般國民因文化資產之
    保存及活用進而精神生活得以充實，係公法法規之執行所得
    之反射利益，人民對行政主體並無具體作為或不作為之請求
    權，與權利有別，是抗告人主張國民所有之文化人文史蹟受
    侵害，伊為國民即屬利害關係人，依法可為本件聲請云云，
    要無可採。又關於環境基本法第2、3、28條等規定，或為「
    環境」、「永續發展」之定義，或為環境污染及破壞者付費
    制度及環境保護優先原則之揭示，並未賦與一般國民具體之
    法律請求權。本件抗告人為一般國民，非原處分甲、乙之受
    處分人，亦非樂生療養院之院民，其於文化資產保存，僅享
    有反射利益，不具法律上之權利，且其住於臺北市○○○路
    ○段86巷1號5樓，與位於臺北縣新莊市○○路796號之樂生療
    養院復無地緣關係，其就樂生療養院所屬建物之拆除所生環
    境變動，除前述反射利益外，究有何環境基本法第2、3、28
    條保障之權益受有影響、發生損害，均未據聲請人具體主張
    並釋明，其徒執上開規定謂其為原處分甲、乙之利害關係人
    云云，洵難憑採。末查，本件原處分甲、乙之執行，前經相
    對人臺北縣政府向行政院函詢後續處理原則，行政院交由該
    院公共工程委員會研處，該會旋於96年4月10日發函通知相
    關機關將以「文化保存最多，捷運影響最小」等原則進行協
    調，相對人就本件之執行將俟協商有結果，才會依協商結果
    辦理拆除，目前並無執行之急迫性一節，業據相對人臺北縣
    政府、桃園縣政府委任之代理人到庭陳述綦詳，並經其提出
    行政院秘書長96年4月9日院臺文字第0960014764號函、行政
    院公共工程委員會96年4月10日工程管字第09600136970號函
    附卷可憑，據此，抗告人稱本件有即受強制拆除之急迫情事
    云云，亦無可取。況本件抗告人迄未向訴願機關聲請停止執
    行一節，業經原審向交通部查詢屬實，有交通部96年6月8日
    交訴字第0960037326號函附卷可徵，從而，抗告人既得依訴
    願法第93條第2項規定向前置程序機關申請停止執行以獲得
    救濟，亦難認有以原審裁定予以救濟之必要。綜上所述，本
    件聲請，欠缺權利保護之必要，且與停止執行之要件不符，
    不應准許。
四、抗告意旨略謂：查樂生療養院現址，已由行政院文化建設委
    員會於94年間公告暫定古蹟，而依文化資產保存法第17條之
    規定，其應於6個月內完成古蹟審查，然而至今已逾19個月
    ，仍未召開古蹟審查會議，顯見臺北市捷運局、行政院文化
    建設委員會及相對人臺北縣政府均明顯瀆職。次依環境基本
    法第2條、第3條及第28條等規定可知，文化、人文史蹟等環
    境資源既然為全體國民世代所有，任一國民均為系爭行政處
    分之法律上利害關係人，且依行政程序法第4條之規定，文
    化資產保存法與環境基本法既為我國之公法，可見文化資產
    保存法與環境基本法係為保障所有國民權利所制定，並非原
    裁定所稱反射利益。況從憲法上保障自由權利之精神觀之，
    其亦有法律上值得保護之利益。另抗告人已依訴願法第1條
    規定提起訴願，業已收到交通部之訴願決定書，又依行政訴
    訟法第4條提起行政訴訟。爰請求廢棄原裁定，相對人系爭
    處分應停止執行。
五、本院查：按於行政訴訟起訴前，如原處分或決定之執行將發
    生難於回復之損害，且有急迫情事者，行政法院亦得依受處
    分人或訴願人之聲請，裁定停止執行。但於公益有重大影響
    者，不在此限，行政訴訟法第116條第3項定有明文。是知依
    該條規定，得聲請法院停止執行者，其客體限於對「原處分
    」或「原決定」之執行，其主體自與該客體有關聯之「原處
    分之受處分人」或法律上之利害關係人而言。如非「原處分
    之受處分人」或法律上之利害關係人，即不得對之聲請停止
    執行。故上開條文所謂訴願人係指適格之訴願人，即受處分
    人或法律上的利害關係人，此觀訴願法第18條及行政訴訟法
    第4條第1項自明。又訴願法第93條第2項規定受處分人得申
    請受理訴願機關或原處分機關停止執行，理論上既得由上開
    機關獲得救濟，則殊無逕向行政法院聲請之必要。申言之，
    行政法院係審查行政處分違法性之最終機關，若行政處分不
    待訴願程序即逕行聲請行政法院停止原處分之執行，無異規
    避訴願程序暫時權利保護制度。故受處分人得跳躍訴願程序
    逕行向行政法院為聲請行政處分之停止執行，必須其情況緊
    急，非即時由行政法院予以處理，則難以救濟為要件，否則
    應認欠缺保護之必要而駁回其聲請，庶不致浪費司法資源。
    。查本件抗告人為一般國民，既非系爭原處分甲、乙之受處
    分人，亦非樂生療養院之院民，抗告人於文化資產保存，僅
    享有反射利益，不具法律上之權利，故亦非前述處分法律上
    之利害關係人。又抗告人住居於臺北市○○○路○段86巷1號
    5樓，與位於臺北縣新莊市○○路796號之樂生療養院，並無
    地緣關係，其就樂生療養院所屬建物之拆除所生環境變動，
    除前述反射利益外，究有何環境基本法第2、3、28條保障之
    權益受有影響、發生損害，抗告人均未具體主張並釋明，自
    難認其聲請停止執行具有權利保護之必要；又抗告人未向訴
    願機關或原處分機關申請停止執行，情況並非急迫，而逕向
    行政法院聲請，亦欠缺權利保護要件，原裁定已逐項詳細論
    述其聲請停止執行欠缺權利保護必要，以及不符停止執行要
    件之理由，而駁回其聲請，揆諸前揭規定及說明，核無不合
    。抗告人不服，提起抗告，抗告狀所陳各節，均屬其主觀對
    法律見解之歧異，尚難謂原裁定有違背法令等情事。本件抗
    告論旨，指摘原裁定違誤，求予廢棄，難認有理由，應予駁
    回。
六、依行政訴訟法第104條、民事訴訟法第95條、第78條，裁定
    如主文。
中　　華　　民　　國　　96　　年　　8　　 月　　24　　日
                  第五庭審判長法  官　林　茂　權
                              法  官  鄭　小  康
                              法  官  鄭　忠　仁
                              法  官　黃　本　仁
                              法  官　吳　東　都
以  上  正  本  證  明  與  原  本  無  異
中　　華　　民　　國　　96　　年　　8　　 月　　24　　日
　　　　　　　　　　　　　　　書記官　彭　秀　玲
